臺灣高雄地方法院民事判決　九十二年度簡上字第三四三號
　　上　訴　人　高雄縣彌陀區漁會
　　法定代理人　乙○
　　訴訟代理人　阮文泉律師
　　上　訴　人　甲○○
　　訴訟代理人　丙○○
當事人間請求損害賠償事件，兩造對於民國九十二年七月二十五日本院岡山簡易庭民
國九十一年度岡簡字第二九三號第一審簡易訴訟程序判決提起上訴，本院於民國九十
三年八月二日言詞辯論終結，判決如下：
    主    文
原判決關於命上訴人高雄縣彌陀區漁會給付上訴人甲○○新台幣壹拾貳萬元及自民國
八十九年二月一日起至清償日止，按週年利率百分之五計算之利息部分，及假執行之
宣告，暨命上訴人高雄縣彌陀區漁會負擔訴訟費用之裁判均廢棄。
右廢棄部分，上訴人甲○○在第一審之訴及假執行之聲請均駁回。
上訴人甲○○上訴駁回。
第一審關於命上訴人高雄縣彌陀區漁會負擔訴訟費用部分及第二審訴訟費用，由上訴
人甲○○負擔。
    事    實    及    理    由
一、上訴人甲○○起訴主張：
（一）上訴人甲○○所有二艘船筏岡展一號、甲○○號，均隸屬於上訴人高雄縣彌陀
      區漁會（下稱彌陀區漁會），並在彌陀漁港區域內，分別取得一支釣捕魚、流
      刺網捕魚之執照。嗣民國八十六年十月七日訴外人中國石油股份有限公司（下
      稱中油公司）所屬油料運輸船「長運輪」號，在高雄海域發生爆炸漏油事件（
      下稱長運輪事件），毀損沿岸探捕甚鉅，後由中油公司海險承保公司英商怡和
      有限公司（下稱怡和公司）和受有影響之各地區漁會協議，決定不分漁船大小
      、漁貨量多寡，願以每艘船筏新台幣（下同）六萬元作為漁業損失之補償。上
      訴人彌陀區漁會於八十七年四月二十八日通知上訴人甲○○攜帶證照到漁會辦
      理受賠事宜，並據此造冊向怡和公司申領補償金，則兩造間已成立委任契約，
      上訴人甲○○委任上訴人彌陀區漁會向怡和公司爭取補償金。縱認兩造間並未
      成立委任關係，上訴人彌陀區漁會亦屬未受委任，並無義務，而為上訴人甲○
      ○管理事務（即爭取補償金），兩造間成立無因管理法律關係。詎怡和公司撥
      款予上訴人彌陀區漁會後，上訴人彌陀區漁會卻未依照上揭協議內容，每船發
      放六萬元，反而組成十人小組將漁民分成三類，各有不同之發放標準，即：
      漁會會員污染前有出海作業者，大船發放十四萬元，小船發放八萬九千七百元
      ；漁會會員受污染前因傷病而沒有出海作業者，發放二萬元；不是漁會會
      員者，則分文未給。嗣上訴人彌陀區漁會於八十七年七月一日發放補償金時，
      即以上訴人甲○○非漁會會員且其船筏屬休閒遊憩船筏為由，拒絕給付上訴人
      甲○○補償金，以前揭每艘小船應賠償八萬九千七百元之標準計算，上訴人甲
      ○○因上訴人彌陀區漁會未發給補償金，受有十七萬九千四百元之損失。
（二）另於八十八年間，中油公司為從永安液化天然氣廠埋設海底管線至通霄，與具
      有漁業權之永安、彌陀和通苑區漁會談妥海上漁業資源損失，每個區漁會為四
      千萬元，並於八十八年十一月間發放至各漁會，再轉交予漁民（下稱海底管線
      事件），則兩造間亦成立委任或無因管理關係。後上訴人彌陀區漁會及十人小
      組於八十八年十一月二十六日決議：以領有漁業執照本區實際從事漁撈作業漁
      筏為補償對象，並依八十七年五月一日起至八十八年四月三十日止之期間內出
      海作業天數多寡以等級分配之，其等級為出海作業天數七十天以上為甲級，發
      予二十五萬元，三十天以上七十天以下為乙級，發予二十萬元，三十天以下為
      丙級，發予十二萬元。因岡展一號、甲○○號船筏於上開期間內各出海作業五
      十七天、四十七天，依決議內容，上訴人甲○○應可獲得每艘二十萬元之補償
      。然上訴人彌陀區漁會及十人小組竟於八十八年十二月三日召集被列為第二、
      三類之漁民開會，並於會議中隱瞞已作成上開決議之事實及船隻總數，反而向
      在場漁民三十二人（包括上訴人甲○○委任出席會議之代理人丙○○在內）表
      示：要對第一類的漁民發放十萬元，若在場漁民不願接受每艘船七萬元之補償
      金，擬將該部分補償金退回中油公司、讓在場漁民領不到，及召開會員大會強
      行通過補償金額等語，詐欺、脅迫在場漁民接受每艘七萬元之補償金。上訴人
      甲○○之代表丙○○不得已乃簽署協議書，同意接受每艘船領取七萬元補償金
      之結果（下稱系爭協議），上訴人復在協議書上偽造上訴人甲○○之署名，該
      協議內容應為無效，嗣上訴人甲○○於八十九年二月一日獲得補償金十四萬元
      。事後上訴人彌陀區漁會未依協議時所稱對第一類漁民發放十萬元補償金，反
      而發放五十萬元、二十五萬元、二十萬元不等之高額補償金，嚴重損害第二、
      三類漁民之利益，是上訴人甲○○於原審審理中表示撤銷同意接受每艘七萬元
      補償金之意思表示，認上訴人彌陀區漁會應依每艘二十萬元之標準賠償上訴人
      甲○○，上訴人彌陀區漁會既僅發放十四萬元，上訴人甲○○自受有二十六萬
      元（即未發放金額）之損害。
（三）綜上，上訴人甲○○基於委任或無因管理法律關係，請求上訴人彌陀區漁會給
      付四十三萬九千四百元及利息；經原審判決上訴人彌陀區漁會應給付十二萬元
      及自八十九年二月一日起至清償日止，按週年利率百分之五計算之利息後，上
      訴人甲○○就原判決對其不利部分提起上訴，於本院補稱：上訴人甲○○將船
      筏設籍於彌陀區漁會時，並未承諾放棄本件請求補償金之權利，另法律並未規
      定漁民僅能至其所屬漁會魚市場交易魚貨或漁民一年必須出海幾天，故上訴人
      彌陀區漁會以上訴人甲○○已簽署切結書放棄本件請求補償金之權利、未至彌
      陀區漁會魚市場拍賣魚貨及出海次數太少等理由，認定上訴人甲○○之船筏為
      休閒遊憩船筏，並無理由；又關於海底管線事件，上訴人甲○○已於八十九年
      三月二十四日、同年九月十八日分別向高雄縣政府陳情及以存證信函要求上訴
      人彌陀區漁會說明十人小組籌組過程及賠償金發放過程，由於上訴人彌陀區漁
      會遲遲未提出答覆，上訴人甲○○復於八十九年九月份提出刑事告訴及打電話
      向上訴人彌陀區漁會總幹事葉守雄表示要撤銷系爭協議書之效力，故並未超過
      撤銷權之除斥期間等語。並聲明：（一）原判決不利於上訴人甲○○部分廢棄
      。（二）右廢棄部分，上訴人彌陀區漁會應給付上訴人甲○○四十三萬九千四
      百元，及其中十七萬九千四百元自八十七年七月一日起，二十六萬元自八十九
      年二月一日起，均至清償日止，按週年利率百分之五計算之利息。
二、上訴人彌陀區漁會則以：上訴人甲○○為其所有之船筏設籍，目的並非實際從事
    漁撈，上訴人甲○○未說明受領補償金之資格，尚難認其確有損害；且上訴人甲
    ○○並非上訴人彌陀區漁會之會員，上訴人彌陀區漁會並無為其提供服務之義務
    ，兩造間亦未合意由上訴人甲○○委託上訴人彌陀區漁會代為爭取補償金。在長
    運輪事件中，上訴人甲○○並無權利受到侵害，即無取得中油公司賠償金或補償
    金之權利，而上訴人彌陀區漁會辦理理賠事宜，係受中油公司之委託，只是上訴
    人甲○○得否受到理賠或補償，由上訴人彌陀區漁會負責審查而已，並無為上訴
    人甲○○管理事務之意思，故兩造間並無委任或無因管理之關係。另上訴人甲○
    ○於辦理船筏設籍時，因其未實際從事漁撈，曾簽立切結書交付上訴人彌陀區漁
    會，聲明不得享有彌陀區沿海漁業改善基金及彌陀區漁會所有福利，是上訴人甲
    ○○無法獲得分配，自屬於法有據。至海底管線事件，上訴人甲○○已同意領取
    十四萬元補償金，上訴人彌陀區漁會並無詐欺脅迫之情形等語置辯。經原審判決
    上訴人彌陀區漁會應給付十二萬元及自八十九年二月一日起至清償日止，按週年
    利率百分之五計算之利息後，上訴人彌陀區漁會就原判決對其不利部分提起上訴
    ，而於本院補稱：於海底管線事件中，上訴人甲○○同意系爭協議內容並簽署協
    議書後，並無合法撤銷該意思表示之行為，則該協議內容自得拘束上訴人甲○○
    ；況縱使上訴人甲○○已撤銷系爭協議內容之意思表示，因上訴人彌陀區漁會本
    即有權決定理賠對象及金額，不論決定對上訴人甲○○不予理賠或僅補償每艘船
    七萬元，均屬上訴人彌陀區漁會行使權利之範圍，上訴人甲○○並無另行請求理
    賠之權利等語。並於本院聲明：如主文第一項、第二項所示。
三、經查，上訴人甲○○所有二艘船筏岡展一號、甲○○號，均隸屬於上訴人彌陀區
    漁會，並分別取得一支釣捕魚、流刺網捕魚之執照，漁業根據地為彌陀漁港，漁
    場位置及區域為我國沿岸海域。嗣八十六年十月七日中油公司所屬油料運輸船「
    長運輪」號，在高雄海域發生爆炸漏油事件，中油公司遂組成長運輪爆炸案理賠
    小組（下稱理賠小組），經協商後與上訴人彌陀區漁會訂立和解免責書，由中油
    公司（或其保險公司）給付上訴人彌陀區漁會賠償金一千五百萬元（再外加漁會
    之漁業權索賠三百萬元），而上訴人彌陀區漁會於取得上開款項後，並未發放任
    何賠償金予上訴人甲○○。另於海底管線事件中，兩造於八十八年十二月三日開
    會時達成協議，上訴人甲○○每艘船筏得領取七萬元補償金（二艘船筏共計十四
    萬元），且上訴人甲○○已於八十九年二月一日領取十四萬元等事實，為兩造所
    不爭執，並據上訴人甲○○提出岡展一號、甲○○號漁業執照、彌陀區漁會八十
    八年十二月三日開會通知單、和解免責書各一份，及上訴人彌陀區漁會提出林昇
    格律師存證信函一份為證，堪信為真實。
四、本件上訴人甲○○主張其對中油公司有侵權行為損害賠償請求權，並與上訴人彌
    陀區漁會間成立委任或無因管理關係，由上訴人彌陀區漁會代理上訴人甲○○向
    中油公司或怡和公司爭取賠（補）償金，且上訴人甲○○已撤銷系爭協議內容之
    意思表示，爰依委任或無因管理法律關係，請求上訴人彌陀區漁會給付長運輪事
    件賠償金十七萬九千四百元及海底管線事件補償金二十六萬元等語，為上訴人彌
    陀區漁會所否認，並以前詞置辯。則本件首應審究者，即為：（一）於長運輪事
    件中，兩造間是否成立委任或無因管理關係？（二）於海底管線事件中，上訴人
    甲○○是否受系爭協議內容所拘束？爰一一論述如下：
（一）於長運輪事件中，兩造間並未成立委任或無因管理關係：
１、查長運輪事件發生後，中油公司組成理賠小組，經協商後與上訴人彌陀區漁會訂
    立和解免責書，由中油公司（或其保險公司）給付上訴人彌陀區漁會賠償金一千
    五百萬元（再外加漁會之漁業權索賠三百萬元），理賠小組與上訴人彌陀區漁會
    並約定：「長運輪‧‧‧事件，高雄縣彌陀區漁會（以下簡稱本會）及本會所屬
    漁船（含舢舨、筏，以下同）船主及其僱用之漁民均由本會代表向中國石油公司
    或其他依法應負賠償責任之人提出索賠。本會索賠之漁業權損失係指人工漁場受
    污染之損失。而受僱漁民、船主及本會之損失索賠係指本污染事件所致之一切損
    害在內。‧‧‧此賠款為解決本索賠之最後及全部之賠償總額。本會及本會所代
    表之漁船主及其僱用之漁民謹此免除因上開油污染事件，依法應負賠償責任之任
    何人之損害賠償責任‧‧‧」等語，有彌陀區漁會和解免責書一紙附卷可稽。由
    上開和解免責書約定內容觀之，上訴人彌陀區漁會所取得之一千五百萬元顯為中
    油公司因長運輪事件所給付之賠償金（性質上為侵權行為之損害賠償）無疑，則
    上訴人彌陀區漁會為上訴人甲○○處理事務（爭取賠償金）之前提即上訴人甲○
    ○需有向中油公司請求賠償金之權利，若上訴人甲○○並無向中油公司求償之權
    利，自無委任上訴人彌陀區漁會代為向中油公司、怡和公司爭取賠償金，或上訴
    人彌陀區漁會未受委任，並無義務，而為上訴人甲○○處理事務（即爭取賠償金
    ）之餘地。
２、按因故意或過失，不法侵害他人之權利者，負損害賠償責任。故意以背於善良風
    俗之方法，加損害於他人者亦同。違反保護他人之法律，致生損害於他人者，負
    賠償責任。但能證明其行為無過失者，不在此限。民法第一百八十四條定有明文
    。又該條第一項前段之規定，係以權利之侵害為侵權行為要件之一，非侵害既存
    法律體系所明認之權利，不構成侵權行為。最高法院五十五年度台上字第二○五
    三號著有判例可資參照。而前開法條所稱之「權利」，係指法律所賦予得享受一
    定利益之法律上之力，包括人格權、身份權、物權及智慧財產權等。經查，中油
    公司所屬長運輪於高雄海域發生爆炸漏油事件，固對鄰近海域之漁業資源造成損
    害，惟上訴人甲○○並未對前開漁業資源擁有所有權或漁業權等法律體系所明認
    之「權利」，僅有權在其所屬漁場內進行漁撈作業（即入漁權）而已，且上訴人
    甲○○於實際捕獲前，對漁場內之魚類亦無所有權或其他權利可言，是縱使上訴
    人甲○○因海域遭油污污染致無法出海捕魚或漁貨量減少，其亦非有何「權利」
    受到損害，僅屬受有純粹經濟上之損失，不得依民法第一百八十四條第一項前段
    請求損害賠償。此外，上訴人甲○○迄未舉證證明其有何權利因長運輪漏油而受
    損，或中油公司有違反民法第一百八十四條第一項後段、第二項或其他有關侵權
    行為法律規定之情形，則上訴人甲○○主張其有向中油公司請求侵權行為損害賠
    償之權利等語，不足採信。
３、綜上，上訴人甲○○既未舉證其有何權利因長運輪爆炸漏油而受損，自無從向中
    油公司請求侵權行為損害賠償，即無委任上訴人彌陀區漁會代為爭取賠償金之可
    能，而上訴人彌陀區漁會亦無為上訴人甲○○管理事務（代為爭取賠償金）之餘
    地，是兩造間顯未成立委任或無因管理關係。
（二）於海底管線事件中，上訴人甲○○應受系爭協議內容之拘束：
１、系爭協議已有效成立：上訴人甲○○主張被告在協議書上偽造「甲○○」之署名
    ，該協議內容無效云云。然查，上訴人甲○○訴訟代理人丙○○已於原審審理時
    自承（八十八年十二月三日）開會當天有代理上訴人甲○○去開會，確實有協議
    （每艘船筏）要賠七萬元，（協議書上）「丙○○」為其所簽署等語（見原審卷
    第二九四頁、第二九五頁）。是丙○○所為代理達成系爭協議之行為，效力自及
    於上訴人甲○○本人，不論上訴人彌陀區漁會是否在協議書上偽造「甲○○」之
    署名，於協議之效力均不生影響，故上訴人甲○○前開主張不足採信，兩造間已
    成立系爭協議。
２、上訴人甲○○並未合法撤銷系爭協議內容之意思表示：
（１）按因被詐欺或被脅迫而為意思表示者，表意人得撤銷其意思表示。但詐欺係由
      第三人所為者，以相對人明知其事實或可得而知者為限，始得撤銷之。而前條
      之撤銷，應於發見詐欺或脅迫終止後，一年內為之。但自意思表示後，經過十
      年，不得撤銷。又撤銷及承認，應以意思表示為之。如相對人確定者，前項意
      思表示，應向相對人為之。民法第九十二條第一項、第九十三條、第一百十六
      條分別定有明文。本件上訴人甲○○固主張上訴人彌陀區漁會於八十八年十二
      月三日開會時隱瞞已作成依船筏出海天數發放補償金之決議及船隻總數為何等
      事實，反而向在場漁民三十二人（包括上訴人甲○○代理人丙○○在內）表示
      其他漁民僅發放十萬元，若在場漁民不願接受每艘船七萬元之補償金，擬將該
      部分補償金退回中油公司、讓在場漁民領不到，及召開會員大會強行通過補償
      金額等語，以詐欺、脅迫之方式使丙○○同意接受系爭協議內容，即每艘船筏
      得領取七萬元之補償金，爰依民法第九十二條第一項規定撤銷同意系爭協議內
      容之意思表示云云。惟依照民法第九十三條規定，縱使上訴人彌陀區漁會於八
      十八年十二月三日開會時確有以詐欺、脅迫方式使丙○○同意系爭協議內容之
      情形，上訴人甲○○亦應於發見詐欺或脅迫終止後一年內行使撤銷權，逾期則
      撤銷權消滅。
（２）經查，上訴人甲○○曾於本院審理中自承上訴人彌陀區漁會在八十八年十二月
      三日開會時為詐欺、脅迫之行為，而上訴人甲○○係於八十九年二月一日發現
      被詐欺等語（見上訴人甲○○於九十二年十月十六日提出之答辯二狀內容及本
      院九十二年十一月十二日準備程序筆錄），堪認若上訴人甲○○有依民法第九
      十二條第一項撤銷系爭協議內容意思表示之權，至遲須於九十年二月一日前行
      使始為適法。次查，上訴人甲○○主張其曾於八十九年三月二十四日、同年九
      月十八日、同年九月份分別向高雄縣政府陳情請求協助、以存證信函要求上訴
      人彌陀區漁會對十人小組籌組過程、賠償金發放過程提出說明及對葉守雄、十
      人小組成員莊煌等人提出涉嫌背信、侵占、詐欺之刑事告訴，並於八十九年九
      月份打電話向葉守雄表示要撤銷系爭協議內容之意思表示等語，固據提出高雄
      縣政府八十九年四月十四日八九府農漁字第八九○○○五一五三四號函、存證
      信函、臺灣高等法院高雄分院檢察署九十一年度上聲議字第四二號處分書為證
      ，然為上訴人彌陀區漁會所否認。惟按民法第一百十六條之規定，行使撤銷權
      應向相對人為之（即上訴人甲○○應向上訴人彌陀區漁會為撤銷之意思表示）
      ，故上訴人甲○○向高雄縣政府陳情、要求上訴人彌陀區漁會說明十人小組籌
      組過程及賠償金發放過程或對葉守雄等人提出刑事告訴等行為，均非行使撤銷
      權之行為。至上訴人甲○○主張已打電話向葉守雄行使撤銷權部分，既為上訴
      人彌陀區漁會所否認，而上訴人甲○○並未舉證以實其說，所述自不足採。此
      外，上訴人甲○○復未提出其他證據證明其已於九十年二月一日前行使撤銷權
      ，撤銷系爭協議內容之意思表示之事實，從而，上訴人甲○○既未於除斥期間
      內行使撤銷權，則其縱有撤銷權存在，亦因該撤銷權已逾除斥期間而消滅，上
      訴人甲○○已無從合法撤銷系爭協議內容之意思表示。是系爭協議內容既屬有
      效成立，又未經合法撤銷，則上訴人甲○○自應受該協議內容所拘束，即依協
      議內容僅能向上訴人彌陀區漁會請求給付每艘船七萬元之補償金。
五、綜上所述，於長運輪事件中，兩造間並未成立委任或無因管理關係；而於海底管
    線事件中，上訴人甲○○既同意系爭協議之內容，且未合法撤銷該協議內容之意
    思表示，自應受該協議之拘束。而按上訴人彌陀區漁會既已依約給付十四萬元，
    上訴人甲○○即無權請求上訴人彌陀區漁會再給付補償金二十六萬元。從而，上
    訴人甲○○依據委任或無因管理關係請求上訴人彌陀區漁會給付四十三萬九千四
    百元，及其中十七萬九千四百元自八十七年七月一日起，二十六萬元自八十九年
    二月一日起，均至清償日止，按週年利率百分之五計算之利息，即無理由，應予
    駁回。其聲明願供擔保請准宣告假執行，失所依附，應併予駁回。原審判命上訴
    人彌陀區漁會應給付上訴人甲○○十二萬元，及自八十九年二月一日起至清償日
    止，按週年利率百分之五計算之利息，並依聲請宣告假執行，尚有未洽，上訴人
    彌陀區漁會上訴意旨就此部分求予廢棄改判，為有理由，爰由本院予以廢棄，改
    判如主文第二項所示。至上訴人甲○○其餘之請求，原審為上訴人甲○○敗訴之
    判決，及駁回其假執行之聲請，理由雖有不同，結論相同，仍應予維持，上訴人
    甲○○上訴意旨指摘原判決該部分不當，求予廢棄改判，為無理由，應駁回其上
    訴。
六、本件事證已臻明確，兩造其餘攻擊防禦方法及舉證，核於判決結果不生影響，爰
    不一一論斷，附此敘明。
據上論結，本件上訴人彌陀區漁會之上訴為有理由，上訴人甲○○之上訴為無理由，
依民事訴訟法第四百三十六條之一第三項、第四百四十九條第一項、第二項、第四百
五十條、第七十八條，判決如主文。
中　　　華　　　民　　　國　　九十三　　年　　　八　　　月　　 十九　　 日
                                      臺灣高雄地方法院民事第二庭
~B審判長法官　李昭彥
~B法　　　官　劉定安
~B法　　　官　楊筑婷
正本係照原本作成。
本判決不得上訴。
中　　　華　　　民　　　國　　九十三　　年　　　八　　　月　　 十九　　 日
~B法院書記官　胡淑芳
